【裁判字號】    98,再易,2
【裁判日期】    980929
【裁判案由】    遷讓房屋
【裁判全文】
臺灣雲林地方法院民事判決               98年度再易字第2號
再審原告    甲○○
訴訟代理人  施裕琛律師
再審被告    臺灣自來水股份有限公司
法定代理人  乙○○
上列當事人間請求遷讓房屋事件，再審原告對於本院民國98年07
月15日確定判決（97年度簡上字第70號）提起再審之訴，本院判
決如下：
    主      文
再審之訴駁回。
再審訴訟費用由再審原告負擔。
    事實及理由
一、再審之訴，應於30日之不變期間內提起，此期間自判決確定
    時起算，判決於送達前確定者，自送達日起算，民事訴訟法
    第500 條第1 、2 項定有明文。經查，本院97年度簡上字第
    70號民事確定判決書（下稱原確定判決）係於民國98年07月
    24日送達再審原告訴訟代理人，有送達證書附於原審卷可稽
    （見原審卷第165 頁）再審原告於98年08月21日提起本件再
    審之訴，有本院收狀戳可稽，並未逾越30日之不變期間，應
    屬合法，合先敘明。
二、再審意旨略以：再審原告提起再審之訴，並聲明：1.本院97
    年度簡上字第70號確定判決廢棄。2.上開廢棄部分，再審被
    告在前訴訟程序第二審之上訴駁回。3.前訴訟程序及再審訴
    訟費用均由再審被告負擔。其據以聲請之理由如下：
(一)、原確定判決適用法規顯有錯誤：
１、再審被告與訴外人虎尾鎮公所間並無移轉臺灣省自來水公司
    第五區管理處虎尾營運所（以下稱系爭廠區）管理權之契約
    合意，原確定判決顯係以再審被告管理系爭廠區達30餘年之
    事實行為認定其取得管理權，然民法並無時效取得管理權之
    規定，原確定判決適用法規顯有錯誤。
２、原告任職臺灣省自來水公司第五區管理處虎尾營運所時所配
    住宿舍及坐落土地（以下稱系爭房地）之移交實質上為處分
    行為，原確定判決認定再審被告已自訴外人虎尾鎮公所取得
    系爭房地之管理權，然因查無任何有效法令強制其移轉，且
    訴外人虎尾鎮公所與再審被告亦無任何契約存在，依法不生
    移轉效果，原確定判決以再審被告目前現實上經營虎尾自來
    水廠而認其法律上有合法管理權而創設時效取得管理權制度
    ，要難與法律之規定相符。
３、原確定判決第7 頁四(三)(2)所引臺灣省政府人事處79省人字第
    5832號簡便行文函覆再審被告已於79年01月01日實施用人費
    率待遇，依規定不得續住（下稱系爭證物）。系爭證物係前
    訴訟未見再審被告提出，辯論期日未見提示辯論，採為判決
    基礎顯有錯誤。
(二)、原確定判決發現未經斟酌之證物：
    原確定判決第7 頁四(三)(1)(2)以再審原告並非公務人員退休而
    係「用人費率待遇」退休而不適用行政院49年12月01日台49
    人字第6719號令，不准再審原告續住系爭房屋，然再審原告
    確實係公務員退休且報請當時臺灣省政府核備在案，有再審
    原告之公務人員退休證足稽，且再審原告請領之退休金與用
    人費率待遇退休金差別達三倍之譜，再審原告自應受較有利
    之判決。
(三)、原確定判決係不得上訴第三審事件，其第二審確定判決，就
    足影響於判決之重要證物漏未斟酌之再審理由：
    原確定判決第7 頁四(三)(1)認定再審原告並非依公務人員任用
    法任用，然依再審原告於前訴訟程序提出之考試及格證書、
    任用狀等均足堪認定再審原告係依公務人員任用法任用之公
    務員，原確定判決就足影響於判決之重要證物漏未斟酌。
三、本件未經言詞辯論，無再審被告之聲明或陳述可資記載。
四、本院對聲請再審意旨的判斷：
(一)、關於指摘原確定判決適用法規顯有錯誤部分：
１、按適用法規顯有錯誤者，得以再審之訴對於確定終局判決聲
    明不服，民事訴訟法第496 條第1 項第1 款定有明文。所謂
    「適用法規顯有錯誤」，係指原確定判決就其取捨證據所確
    定之事實，適用法規顯有錯誤者而言，不包括認定事實不當
    ，亦不包括漏未斟酌證據及認定事實錯誤之情形在內（最高
    法院63年臺上字第880 號判例意旨參照）。
２、再審原告主張原確定判決具「適用法規顯有錯誤」之再審事
    由，乃指原確定判決係以再審被告管理系爭廠區達30餘年之
    事實行為認定其取得管理權而創設時效取得之管理權制度，
    認定再審被告係系爭房屋之管理權人之事實，且原確定判決
    第7 頁四(三)(2)所引臺灣省政府人事處79省人字第5832號簡便
    行文函覆內容，係前訴訟未見再審被告提出，辯論期日未見
    提示辯論，採為判決基礎顯有錯誤等情，惟查：
(1)、原確定判決認定再審被告已取得系爭房屋之管理權，理由係
    以：「查虎尾鎮公所於64年間收到臺灣省政府的函文，請其
    於64年07月01日將自來水廠資產移併給臺灣省自來水公司接
    管經營，虎尾鎮公所遂將自來水廠所占有的土地、設備、建
    物交由臺灣省自來水公司管理，嗣後因為虎尾鎮民代表會不
    同意的關係，所以所有權沒有移轉，而系爭房屋亦在移轉管
    理之範圍，虎尾鎮公所目前並沒有管理系爭土地及房屋之事
    實，為證人即虎尾鎮財政課長賴仁義證述在卷（見98年05月
    07日之準備程序筆錄）。又依虎尾鎮公所79年06月16日虎鎮
    財字第6990號函之說明：『二經查台端原配住之眷舍房屋，
    係屬公用宿舍，產權屬本鎮所有，於64年間遂由本鎮原自來
    水廠之改隸，已由臺灣自來水公司管理使用，…。三本案副
    送宿舍管理機關臺灣省自來水公司第五區管理處及所屬虎尾
    營運所，請就該宿舍之管理事宜，參照行政院頒布事務管理
    規則第3 條及第249 條末項條文所訂及有關規定辦理』，亦
    堪認虎尾鎮公所業已將系爭房屋交由再審原告管理，且經本
    院98年05月07日現場履勘，系爭房屋係坐落於再審被告之淨
    水廠圍牆內，屬於再審被告之廠區範圍內，亦有勘驗筆錄之
    現場略圖及照片為憑，而再審原告是再審被告公司之退休人
    員，當初虎尾鎮自來水廠作價改隸於臺灣省自來水公司時，
    所有之人員亦隨同改隸為臺灣省自來水公司之員工，再審原
    告原係擔任廠長之職務，隨同改隸而擔任再審被告虎尾營運
    所之主任直至其於79年04月01日退休，一直均住於系爭房屋
    內之事實，亦為兩造不爭執，依上開事實觀之，虎尾鎮公所
    將其所經營之自來水廠之土地、設備、建物、人員於64年07
    月01日交付予臺灣省自來水公司統一經營時，亦一併將系爭
    房屋交付予臺灣省自來水公司管理，由臺灣省自來水公司概
    括承受虎尾鎮自來水廠之相關權利與義務，是再審被告主張
    其係系爭房屋之管理權人，足信屬實。至於系爭房屋，土地
    之所有權仍屬虎尾鎮公所，亦無礙再審被告為管理機關之事
    實。」等語（見原確定判決書第5 ～6 頁），詳細說明再審
    被告與虎尾鎮公所間，因行政機關部門調整合併，就該整併
    機關之權責與使用財產、物品（包括系爭房屋）管理權或所
    有權之移交所根據之命令與經過情形，並無再審原告所指創
    設時效取得管理權制度之情形甚明。又原確定判決斟酌全辯
    論意旨及調查證據之結果，依自由心證判斷事實之真偽，及
    依憑調查證據結果，為證據之取捨而為斷定，本屬正當，揆
    諸原確定判決所述之內容，均係本於兩造所提出之事實或證
    據，除斟酌全辯論意旨及調查證據之結果，更參酌再審被告
    所提出之證據及證人賴仁義證述之內容後，依自由心證判斷
    並認定再審被告為系爭房屋管理機關，該事實推論闡述，尚
    無違背一般經驗法則及論理法則，而有適用法規顯有錯誤之
    情形。
(2)、再審原告另主張原確定判決第7 頁四(三)(2)所引臺灣省政府人
    事處79省人字第5832號簡便行文函覆內容，前訴訟程序未見
    再審被告提出，辯論期日更未見提示辯論，採為判決基礎顯
    有錯誤云云。惟查，系爭證物係再審被告於前訴訟程序中提
    出（參原審卷第96頁），並於98年07月01日訴訟言詞辯論期
    日中提示辯論後，再經本院依自由心證判斷採為原確定判決
    之基礎（見原確定判決書第7 頁），是再審原告所指，顯非
    正當，委不足採。
(二)、關於再審原告主張原確定判決係不得上訴第三審事件，其第
    二審確定判決，就足影響於判決之重要證物漏未斟酌之再審
    理由部分：
１、按依民事訴訟法第466 條不得上訴於第三審法院之事件，除
    前條規定外，其經第二審確定之判決，如就足影響於判決之
    重要證物，漏未斟酌，或當事人有正當理由不到場，法院為
    一造辯論判決者，固得提起再審之訴，惟所謂「重要證物漏
    未斟酌」，係指當事人在前訴訟程序已經提出，第二審確定
    判決漏未於判決理由中斟酌，足以影響原確定判決之內容者
    而言。
２、再審原告主張其係依公務人員任用法任用之公務員，其於前
    訴訟程序提出之考試及格證書、任用狀等均足堪認定再審原
    告係依公務人員任用法任用之公務員，原確定判決就此足以
    影響於判決之重要證物漏未斟酌云云。經查，原確定判決對
    於再審原告退休時是否具有公務人員身分，除審酌原告所提
    出之考試及格證書、任用狀外，並再參酌相關書證、函令及
    大法官會議解釋第227 號解釋，認定「再審原告與臺灣省菸
    酒公賣局相同，於再審原告79年04月01日退休時均屬公營事
    業機構，依上開釋字第557 號解釋可知，其並非公務人員任
    用法任用，亦非公務人員退休辦法退休，自非上開行政院臺
    49人字第6719號令及臺74人政肆字第14927 號函之適用對象
    。」（見原確定判決第7 頁四(三)(1)）是本件再審原告主張之
    考試及格證書、任用狀各1 紙，既係早已存在之訴訟資料，
    且經兩造援引為攻防之證據文書，再審原告即非可指摘係屬
    本院未經斟酌之證物，再審原告所指，要無可採。
(三)、至於再審原告主張有民事訴訟法第496 條第1 項第13款「發
    現未經斟酌之證物」部分：
１、民事訴訟法第496 條第1 項第13款所謂當事人發現未經斟酌
    之證物，係指前訴訟程序事實審之言詞辯論終結前已存在之
    證物，因當事人不知有此，致未經斟酌，現始知之者而言。
    倘當事人早知有此證物得使用而不使用，即無所謂發見，自
    不得以之為再審理由（最高法院87年度臺上字第1160號判決
    要旨參照）。
２、再審原告主張其係公務員退休且經當時省政府核備在案，有
    公務人員退休證足稽，此公務人員退休證係屬發現未經斟酌
    之證物，再審原告自應受較有利之判決云云。觀諸再審原告
    所提出之公務人員退休證係79年間核發，其上記載，再審原
    告係於79年04月01日退休，最後服務機關為臺灣省自來水公
    司第五區管理處，可見該公務人員退休證於原審訴訟程序言
    詞辯論終結前即已存在，且再審原告早知有此證物之存在，
    亦可於原審言詞辯論終結前提出，卻未提出使用，自不符合
    民事訴訟法第496 條第1 項第13款所規定之「發現」未經斟
    酌之證物，依上開最高法院87年度臺上字第1160號判決意旨
    ，不得以之為再審理由。更何況，再審原告最後服務機關為
    公營事業，本不具有狹義公務人員身分，再審原告退休時應
    不具狹義公務人員身分之事實，就此點原確定判決已說明甚
    詳，是再審原告另於98年08月21日之再審起訴狀附為證物之
    公務人員退休證，亦不足以影響原審判決基礎，不合同法第
    497 條所定再審事由。
(四)、綜上所述，本件再審之訴，顯無理由。
五、按再審之訴顯無再審理由者，得不經言詞辯論，以判決駁回
    之，民事訴訟法第502 條第2 項定有明文，而所謂「顯無再
    審理由」，係指針對再審原告所主張之再審原因，無須另經
    調查辯論，即可判定其不足以動搖原確定判決所為判斷結果
    而言。原確定判決並未具有「適用法規顯有錯誤」、「漏未
    斟酌足以影響判決之重要證物」或「發現未經斟酌之證物」
    等再審事由，前已詳論，本件再審之訴顯無再審理由，爰依
    前揭規定，逕予駁回之。
六、據上論結，本件再審之訴顯為無理由。依民事訴訟法第502
    條第2 項、第78條，判決如主文。
中    華    民    國    98    年    9     月    29    日
                  民事第二庭    審判長法  官  黃一馨
                                      法  官  楊昱辰
                                      法  官  李秋瑩
以上正本係照原本作成。
本件不得上訴。
中    華    民    國    98    年    9     月    29    日
                                      書記官  蘇紋泙


司法院資訊處製作；財團法人民間司法改革基金會備份。
